臺灣高等法院刑事判決　　　　　　　　99年度上訴字第3568號
上　訴　人
即　被　告　潘河芬
選任辯護人　呂立彥　律師
上列上訴人因偽造文書等案件，不服臺灣臺北地方法院99年度訴
字第295號，中華民國99年8月30日第一審判決（起訴案號：臺灣
臺北地方法院檢察署99年度偵字第2038號），提起上訴，本院判
決如下：
    主  文
原判決撤銷。
潘河芬共同行使偽造公文書，足以生損害於公眾及他人，處有期
徒刑壹年貳月。
    事  實
一、潘河芬自民國（下同）96年間起，與陳志輝（偽造文書部份
    ，業經本院99年度上訴字第484 號判決確定）合作從事汽車
    回收報廢仲介業務。97年5 月19日，楊豐琴因見陳志輝發送
    之代辦汽車回收報廢廣告傳單，乃依其上所載電話與陳志輝
    聯絡，欲委託辦理汽車報廢登記，詎潘河芬、陳志輝2 人竟
    萌生不法意圖，基於為自己不法所有及行使偽造公文書之犯
    意聯絡，明知彼等並無依道路交通安全規則第30條規定程序
    為楊豐琴辦理汽車報廢登記之真意，仍由陳志輝前往臺北市
    ○○區○○街10巷26號3 樓楊豐琴住處，向楊豐琴誆稱可代
    辦汽車報廢及回收事宜，並利用廢棄車輛之回收金新臺幣（
    以下同）6,000 元，以多退少補方式抵付報廢車輛之汽車燃
    料使用費、使用牌照稅及相關罰鍰後，完成報廢登記程序云
    云，使楊豐琴誤信可由渠等代辦汽車報廢登記等程序，因而
    陷於錯誤，依陳志輝指示交付擬辦理報廢登記之車牌號碼KD
    -9223號自小客車1輛及行車執照1枚、國民身分證影本1件予
    陳志輝。陳志輝詐得前開物品後，旋即拆除車牌2 面（嗣於
    本案偵查程序中返還楊豐琴)，並於同（19）日下午6時許，
    前往不知情之鍾進發所經營之發輝環保工程有限公司（以下
    稱發輝環保公司），交付前開未含車牌之汽車進行拆解回收
    ，並收取發輝環保公司人員支付之回收金8,000 元。繼而於
    97年5月21日至6月初間某日（起訴書記載為6 月間某日），
    由潘河芬依陳志輝指示，在其臺北市○○區○○路3段122巷
    4號3樓住處，將「臺北縣」其他車輛之已繳納全期汽車燃料
    使用費繳納通知書、全期使用牌照稅繳納通知書及交通部公
    路總局自行收納款項收據（收據聯）影印並剪貼與原始通知
    書及收據不同之繳款人資料、日期、繳納原因、收款日期、
    金額、收據號碼、罰單號碼等內容後，再重新影印，創設如
    附表所載之楊豐琴前開報廢車輛通知書與收據等公文書，再
    由陳志輝持往楊豐琴住處，向其訛稱該車輛共須繳納牌照稅
    4,150元、燃料使用費2,800元及違規罰單900 元，合計為7,
    850元，經以回收金6,000元抵付後，尚欠1,850 元而行使之
    ，藉此向楊豐琴接續詐得現金1,850 元得手，足以生損害於
    新北市（改制前為臺北縣）政府稅捐稽徵處對於使用牌照稅
    、交通部公路總局對於燃料使用費與違規罰鍰繳納管理、板
    橋市農會對於款項收付管理之正確性及楊豐琴。嗣因楊豐琴
    上網查詢車輛報廢情形，發覺該車仍未辦理報廢登記並有交
    通違規罰單未繳，始知受騙。
二、案經臺灣臺北地方法院檢察署檢察官簽分辦理偵查起訴。
    理  由
一、證據能力部分：按被告之自白，非出於強暴、脅迫、利誘、
    詐欺、疲勞訊問、違法羈押或其他不正之方法，且與事實相
    符者，得為證據，刑事訴訟法第156條第1項定有明文。次按
    ，被告以外之人於審判外之言詞或書面陳述，除法律有規定
    者外，不得作為證據，刑事訴訟法第159條第1項固有明文。
    惟被告以外之人於審判外向法官所為之陳述，得為證據；被
    告以外之人於偵查中向檢察官所為之陳述，除顯有不可信之
    情況者外，得為證據，同法第159之1第1、2項亦有明定。又
    依同法第159條之5規定，被告以外之人於審判外之陳述，雖
    不符同法第159之1條至159之4條規定，而經當事人於審判程
    序同意作為證據，法院審酌該言詞陳述或書面陳述作成時之
    情況，認為適當者，亦得為證據；當事人、代理人或辯護人
    於法院調查證據時，知有第159條第1項不得為證據之情形，
    而未於言詞辯論終結前聲明異議者，視為有前項之同意。復
    按，共同被告於本身被訴之共犯案件中，以被告身分所為不
    利於其他共犯之偵訊筆錄，就其他共犯而言，仍屬傳聞法則
    ，其證據能力之有無，仍依刑事訴訟法第159條之1第2 項判
    斷，至於有無詰問，則屬合法調查之範疇。故被告以外之人
    於偵查中向檢察官所為之陳述，依刑事訴訟法第159條之1第
    2 項之規定，除顯有不可信之情況者，排除其得為證據外，
    原則上為有證據能力之傳聞證據，得為證據之使用。蓋偵查
    中檢察官訊問被告以外之共同被告，該共同被告所為之陳述
    ，就屬於自己犯罪部分，乃被告之自白範疇；涉及其他共同
    被告犯罪事實者，則屬傳聞供述。檢察官以共同被告身分傳
    喚到庭為訊問時，其身分既非證人，即無「依法應具結」問
    題，縱未命其具結，而訊問有關其他共同被告之犯罪事實，
    純屬檢察官調查證據職權之適法行使，當無違法可言，此以
    共同被告身分於偵查中向檢察官所為之陳述，與檢察官以證
    人身分傳訊並已依法令其具結者，同屬傳聞證據。此項傳聞
    證據證據能力之有無，應依刑事訴訟法第159條之1第2 項之
    規定為斷。是該共同被告如經聲請到庭詰問對質，固應依法
    傳喚到庭具結，踐行詰問程序，使被告或其辯護人針對該共
    同被告於偵查中向檢察官所為之陳述，有行使反對詰問權之
    機會，否則雖屬傳聞證據之例外，仍係未經合法調查之證據
    ，不得作為認定犯罪事實之判斷依據（最高法院98年度台上
    字第984號、97年度台上字第6665號、96年度台上字第3922
    號判決參照），然此共同被告之審判外陳述，於有所在不明
    而無法傳喚等客觀上無法不能受詰問之情形時，經證明具有
    可信之特別情況，且為證明犯罪事實之存否所必要者，依刑
    事訴訟法第159條之3，仍應認有證據能力而得為證據，如此
    解釋，刑事訴訟法關於共同被告於檢察官與司法警察前陳述
    之證據能力規定，理論方能一致。否則若認為共同被告未經
    具結之檢察官前偵訊陳述絕對無證據能力，警詢陳述反而依
    同法第159條之2、第159條之3得為證據，亦不具合理性（本
    院暨所屬法院98年法律座談會刑事類提案第36號研討及審查
    意旨參照）。而所謂「具有可信之特別情況」，係屬「信用
    性」之證據能力要件，而非「憑信性」之證據證明力，是就
    其陳述當時之原因、過程、內容、功能等外在環境加以觀察
    ，以判斷其陳述是否出於「真意」、有無違法取供等，其信
    用性已獲得確定保障之特別情況，加以判斷（最高法院97年
    度台上字第2799號判決要旨參照）。本案下列引用被告之自
    白，並無出於強暴、脅迫、利誘、詐欺、疲勞訊問、違法羈
    押或其他不正方法之情形，並與事實相符。證人即共犯陳志
    輝於另案審理向法官所為陳述及偵查中向檢察官所為陳述，
    雖屬審判外之傳聞供述，惟因其於另案通緝中，經本院傳、
    拘著無著，有其戶籍查詢資料及本院前案紀錄表、送達證書
    暨拘提報告書附卷可稽，具有所在不明而無法傳喚等客觀上
    無法不能受詰問之情形，爰審酌其於偵查中所為陳述，乃就
    其所參與之本案始末，以被告身分向檢察官陳述過程及分工
    情形，經製作筆錄交其閱覽簽名在卷，堪認其陳述乃出於真
    意所為，且無違法取供等情形，具有可信之特別情況，其於
    另案審理所為供述，則屬向法官所為陳述，均具有證據能力
    。被告辯護人雖以陳志輝之陳述未經對質詰問為由，認該陳
    述無證據能力（見本院卷第28頁、第50頁背面），惟亦無法
    提供其他可能之傳訊方式，是於陳志輝所在不明而無法傳喚
    接受詰問之客觀情形下，審酌其陳述具有可信之特別情況，
    且為證明犯罪事實存否所必要者，依刑事訴訟法第159條之3
    規定，仍認有證據能力而得為證據。至於證人楊豐琴、鍾進
    發於偵查中之證詞，均經彼等具結擔保；其他供述證據部分
    ，亦經本案當事人及辯護人表示同意作為證據使用，爰審酌
    該言詞及書面陳述作成時之情況，均屬適當，因認有證據能
    力，合先敘明。
二、訊據被告潘河芬於本院審理時否認參與前述犯行，辯稱僅依
    陳志輝指示辦理回收車處理事宜，合作期間並未獲取任何報
    酬及薪資，且不具操作電腦能力，無法偽造、變造相關資料
    云云。
三、經查：
    (一)本案被害人楊豐琴因誤信陳志輝以多退少補方式，利用廢
      棄車回收金6,000 元為其繳付報廢車輛之汽車燃料使用費
      、使用牌照稅及相關罰鍰等款項，並辦妥報廢登記之說詞
      ，暨陳志輝所提如附表所示不實之汽車燃料使用費繳納通
      知書、全期使用牌照稅繳納通知書及交通部公路總局自行
      收納款項收據（收據聯）影本與經前開退補計算後尚欠1,
      850 元之說詞，接續在其臺北市○○區○○街住處，於97
      年5月19日先交付車牌號碼KD-9223號自小客車暨行車執照
      及其國民身分證影本等資料，同年月21日至6 月初間某日
      再交付現金1,850元予陳志輝，惟陳志輝除於97年5月19日
      下午6 時許，出示行車執照及楊豐琴國民身分證影本，將
      拆除車牌後之前開車輛交予不知情之發輝環保公司人員進
      行拆解回收，自行換取該公司給付之回收金8,000 元外，
      並未辦理汽車報廢程序、繳納附表所示之費用或交付回收
      金予楊豐琴等事實，業據證人即被害人楊豐琴證稱：「…
      我打電話過去問，他（指陳志輝，以下同）說報廢有獎勵
      金，但我要他把我的牌照稅、燃料稅及驗車罰金繳掉後，
      我說車上有放我的駕照及行照，我要求被告拿還給我，後
      來被告有給我明細，並要我再補1,000 多元，我發現被告
      把車拿到報廢廠，但車牌被告帶走，沒有去監理所做註銷
      動作」、「（問：自行收納款項收據聯上面的1850是否為
      陳志輝要求你再交付之之金額？）是」、「他有拿出這些
      （指如附表所示單據）所以我當時相信，但後來三個月我
      又收到罰單、稅金的單子我去查發現沒有繳…」、「我打
      去監理所問過說沒有繳納，我上網去查那張紅單也還在」
      、「（那些單據）全部給我影本」（以上見臺灣臺北地方
      法院檢察署98年度偵緝字第801號偵查卷第238頁），「我
      是依廣告電話打電話給他（指陳志輝，以下同），他當天
      就來把車子拖走，但後來沒有下文，我後來用電話詢問他
      辦理的情形，後來陳志輝來我住家跟我說辦好了，然後叫
      我補給他1,850 元，並且交給我牌照稅、燃料稅罰單及報
      廢資料的收據及影本，他還手寫了一張費用明細給我，我
      原先以為他辦好了，但後來我上網去查，才知道還有1 張
      罰單未繳，我又打電話給他，但都找不到人，我就依陳志
      輝交給我的處理資料，打電話給發輝環保公司，對方告訴
      我車在他那裡，但車牌被陳志輝帶走，且沒有去監理所辦
      報廢的程序…我在辦之前就有跟陳志輝說有1 張罰單未繳
      ，但在他說辦好後才知道罰單還是沒有繳」（見本院卷第
      51頁背面）；證人即發輝環保公司負責人鍾進發證稱：「
      …我們的回收程序是按車子年份計算，本件是8,000 元，
      不含1,000 元獎勵金，本件是由潘河芬他們（指被告及陳
      志輝，以下同）去處理，他們是將車主要報廢的車交給我
      們，我們確認不是贓車就收車辦回收…。潘河芬和陳志輝
      是一起做回收車的，因他們二人都有把車子交我回收過，
      車子可以開時，他們會開過來，若車子不能開，就由拖吊
      車去拖。車子送來經我們確認沒有問題後，就會上網登錄
      聯單，並且直接把第1、3、4 聯聯單和大牌一起交給潘河
      芬、陳志輝，由他們交給車主，並當場交付回收金給潘河
      芬、陳志輝他們，至於他們的報酬是由他們自己去跟車主
      算，此後的程序就各自處理。我今天有帶本件車輛的回收
      管制單（庭呈管制單），管制單上面記載的拖吊日期（即
      2008/05/19）是收車的日期，上面的登錄時間（即2008/0
       5/1918:04: 33）是登錄環保署的時間，也就是從這個時
      間開始，若車子有問題就由我們負責」（見本院100年1月
      12日審判程序筆錄第4 頁）等語綦詳，並據共犯陳志輝於
      偵查及另案審理時，供明以前開說詞向楊豐琴取得車輛、
      相關證件及以6,000元扣抵後之「不足金額1,850元」，而
      未辦理車籍報廢登記，亦未實際墊付相關稅款及罰鍰等語
      在卷（見臺灣臺北地方法院檢察署98年度偵緝字第801 號
      影印卷第27頁，99年度偵字第2038號偵查卷第13頁背面至
      14頁），復有附表所示單據影本各1 件（見臺灣臺北地方
      法院檢察署98年度偵字第1056號偵查卷第17、19頁）及行
      政院環保署廢機動車輛回收管制聯單1 紙（見同前偵卷第
      18頁）在卷可憑。
    (二)辦理汽車報廢，依道路交通安全規則第30條第1 項規定，
      應填具異動登記書，向公路監理機關辦理報廢登記，且此
      報廢登記與否，涉及牌照稅、燃料稅之計算課徵（未經報
      廢車輛應繼續繳納稅款）與車輛行駛、定期檢驗等規定，
      影響車主權益重大，道路交通安全規則及道路交通管理處
      罰條例亦有責令報廢之規定，是其重在車籍資料之報廢登
      記。至於車輛（實體）之報廢回收（即拆解回收、環保回
      收），則屬行政院環境保護署（以下稱環保署）管理事項
      ，除有獎勵金申請制度（1,000 元）外，核屬個人與回收
      廠商間就個別車輛價值之約定，並非交通法規對車主所科
      之義務，故不論被告與陳志輝所從事之業務是否重在環保
      回收仲介，以陳志輝對楊豐琴所為利用回收金代繳相關稅
      款、罰金並辦理報廢登記之約定而言，乃重在完成汽車報
      廢登記甚明。惟本案之車牌號碼KD-9223號自用小客車（
      以下稱系爭車輛）於97年5 月19日辦理環保廢棄後，迄99
      年1月18日始辦理環保廢棄轉報廢，並繳回行車執照1枚及
      車牌2 面，有臺北市監理處99年12月31日函暨附件之記載
      可憑（見本院卷第93至96頁）；核與證人鍾進發證稱其僅
      負責車體環保回收部分，車籍資料之報廢則係由陳志輝等
      人負責處理；證人楊豐琴證稱車輛僅由陳志輝送至廢棄場
      回收，而未至監理單位辦理報廢登記；暨陳志輝於其被訴
      偽造文書等案件中供承該回收車輛確未實際繳納稅款及辦
      理報廢等語（見臺灣臺北地方法院98年度訴字第1564號卷
      第17頁）相符。因認陳志輝將本案車輛交予發輝環保公司
      進行環保回收之行為並非其對楊豐琴所稱代為處理之汽車
      報廢登記（車籍資料報廢），且陳志輝領得回收金後，亦
      未轉交楊豐琴或用以繳納相關費用，是此環保回收行為，
      核屬陳志輝取得車輛及相關證件資料後之處分行為，而非
      履行約定之報廢登記。又附表所示使用牌照稅與汽車燃料
      使用費繳款通知，其字體、內容與交通部公路總局臺北區
      監理所補發之資料不同，且該稅費迄98年6 月18日該所發
      文時均未繳納，均與各該單據上所載收付情形不同；該所
      復未掣開附表所示罰單繳款收據編號之單據，該罰單號碼
      顯示之違規罰款，迄同日發文日亦未繳納，有交通部公路
      總局臺北區監理所98年6 月18日函之記載可憑，核與證人
      楊豐琴及陳志輝之前開供述相符。是以陳志輝於取得車輛
      當日，旋即拆卸車牌送交環保回收以領取回收金8,000 元
      ，繼而以附表所示之不實單據主張逾額代繳，再向楊豐琴
      取得1,850 元，卻始終未辦理任何報廢登記及繳費手續，
      足證其無代辦登記之真意，僅為取得車輛及相關證件以換
      取回收金並向楊豐琴詐得後續款項供己使用，否則殆無快
      速處理車體回收，卻不辦理車籍報廢，復製作行使附表所
      示不實單據（詳如後述），接續向楊豐琴取得1,850 元之
      可能，因認渠等具不法所有之詐欺犯意甚明。至於道路交
      通安全規則第30條第2 項前段雖規定廢棄車輛經由警察、
      環保機關(構)處理者，行政院環境保護署認可之環保機構
      應通知公路監理機關逕予以報廢登記，然車體拖吊報廢與
      車籍資料報廢程序並非相同，亦無先後順序之規定，此有
      臺北市監理處99年12月31日函可考（見本院卷第93頁）。
      陳志輝於拆除車牌後，僅交付車體進行拆解回收，顯無委
      交環保公司為其辦理報廢登記之意，證人鍾進發復證稱其
      僅辦理本案車輛之環保回收，與報廢登記無涉，是本案被
      告及陳志輝客觀上確未辦理報廢登記程序亦堪認定。
    (三)汽車燃料使用費為公路主管機關，為公路養護、修建及安
      全管理所需經費，而徵收之特別公課，此參之公路法第27
      條第1 項前段規定甚明；又使用牌照稅之稽徵，由直轄市
      及縣（市）主管稽徵機關辦理；必要時，得由直轄市及縣
      （市）政府核定，委託當地交通管理機關，代徵稅款及統
      一發照，使用牌照稅法第3條第3項亦有明定；再依汽車燃
      料使用費徵收及分配辦法第3 條之規定，汽車燃料使用費
      由交通部委任公路總局或委託直轄市政府及其他指定之機
      關分別代徵之。是板橋市農會之代理公庫收取汽車燃料使
      用費、使用牌照稅，自具有受委託行使公權力之性質，本
      案被告以影印剪貼方式，完成之板橋市農會已代收汽車燃
      料使用費繳納通知書（通知及收據聯）、使用牌照稅繳納
      通知書（通知及收據聯）影本，核與刑法第10條第2項第2
      款、第3 項所稱之公文書意旨相符。另交通部公路總局自
      行收納款項收據（收據聯），亦代表國家機關所屬公務員
      收取違規罰鍰之旨。是附表所示具有收據性質之汽車燃料
      使用費繳納通知書、使用牌照稅繳款書及交通部公路總局
      自行收納款項收據，經代理公庫或公庫收款蓋章後，均係
      表示業已繳納稅捐、罰款而以之為繳納憑證，其制作權人
      應屬公庫（或代理公庫），若經偽造，則其所偽造者已屬
      公庫（或代理公庫）所制作之文書（收據）之公文書，而
      非單純之繳納通知書或自行收納款項收據之私文書（最高
      法院72年度台上字第6093號、80年度台上字第3875號判決
      亦同此意旨）。又影本與原本可有相同之效果，如將原本
      予以影印後，將影本之部分內容竄改，重加影印，其與無
      制作權人將其原本竄改，作另一表示者其意思者無異（最
      高法院73年臺上字第3885號判例參照）。而刑法上之「偽
      造」、「變造」文書罪，乃不同犯罪刑態之犯行，前者係
      指無制作權人冒用他人名義制作用容不實之文書，後者則
      為無文書改作權之人，於已存在之真正文書，在不變更原
      有文書本質之情況下，擅自更改或變更文書之內容，而未
      達於完全更新該文書意義之謂（最高法院92年度台上字第
      561 號判決參照）；是於變更內容而具有創設性時，應屬
      偽造而非變造（最高法院66年台上字第1961判侈要旨參照
      ）。本件附表所示各該文書，除固定格式用語外，其繳款
      人、車號、期限、日期、事由…等（詳如附表所示），均
      經剪貼變更致無法辨識原文書本旨，有各該單據影本附卷
      可稽，並有交通部公路總局臺北區監理所98年6 月18日函
      可憑，顯達於更新內容而創設另一文書之程度，是屬偽造
      而非變造，且足以生損害於製作名義人之新北市（改制前
      為臺北縣）政府稅捐稽徵處對於使用牌照稅、交通部公路
      總局對於燃料使用費與違規罰鍰繳納管理、板橋市農會對
      於款項收付管理之正確性及行使對象楊豐琴。檢察官起訴
      書以被告前述影印剪貼為「變造」行為，亦有未洽。
    (四)被告於本院審理時，雖否認前開犯行，辯稱其未參與偽造
      ，亦不知情云云。然其於原審審判程序中，除始終坦承犯
      罪外，更先後供稱本件與其被訴另案（臺灣板橋地方法院
      99年度訴緝字第33號偽造文書案件，被害人為林玉真，以
      下簡稱「前案」）犯行之時間、手法「類似、雷同」、「
      …他（指陳志輝）告知我要如何作，我才去做的」（見原
      審卷第58頁），暨簽名確認「情節如起訴書所載」（見同
      卷第70頁背面）、「…這些都是他（指陳志輝）告訴我的
      ，因為陳志輝從事這行業很久了，他叫我這樣做我就這樣
      做」（見同卷第72頁背面）等語在卷；核與共犯陳志輝指
      證係由本案被告負責以影印剪貼方式，製作如附表所示之
      不實文書等語大致相符（詳臺灣臺北地方法院檢察署99年
      度偵字第2038號卷第29頁），且共犯陳志輝為前開供述時
      ，業已供承本案犯行，並與被害人楊豐琴達成和解，亦無
      刻意諉過誣陷被告之必要。又被告前案係因經濟狀況不佳
      ，週轉不靈而與陳志輝（另案判決確定）共同基於意圖為
      自己不法所有及行使變造公文書之犯意聯絡，利用受林玉
      真於97年5月間委託其等辦理車牌號碼6490-KC號自用小客
      車回收報廢事宜之機會，以由陳志輝負責與先林玉真接洽
      、被告負責製作不實單據之方式，向林玉真詐得款項，因
      而經認定與陳志輝共同「犯行使變造公文書罪，處有期徒
      刑1年2月。緩刑3 年，並應向檢察官指定之政府機關、政
      府機構、行政法人、社區或其他符合公益目的之機構或團
      體提供100 小時之義務勞務，併於緩刑期間付保護管束」
      確定在案，業據被告供明在卷，並經本院調卷查核無誤。
      是以被告於前案判決確定（99年4 月19日）後，在原審審
      判程序中所為與前述客觀事證相符之自白，並無混淆誤認
      之虞。至於被告於本案上訴時，先以「前後兩案皆於97年
      5 月間發生之同類型犯罪事實…行為間互補且同時進行」
      為由，主張不應分別論罪；並辯稱「上訴人固有將變造文
      書交付與楊豐琴之行為，然均係聽命於陳志輝，而無上開
      從事變造文書之事實」，請求斟酌被告僅單純交付行使，
      從輕量刑（見本院卷第9 至10頁、第27頁背面、第29頁）
      ；嗣經證人楊豐琴到庭證述附表所示文書，均係由陳志輝
      接洽交付後（見本院卷第51頁背面），復於次一審判期日
      改稱「之前說有交付資料給她（指楊豐琴）是我記錯」，
      並經辯護人補充「被告確實記憶錯誤，與前案的林玉真部
      分混淆…」云云（見本院卷第63頁背面）；然被告前案早
      經判決確定，本案亦經傳喚楊豐琴到庭作證，被告果僅參
      與林玉真被害之單一犯行，實難想像有何混淆致為前開錯
      誤答辯之可能？況其上開所辯亦與證人楊豐琴及共犯陳志
      輝之供述歧異，復與被告原審所為自白相悖。被告雖另辯
      稱其不具使用電腦能力，不可能為本件偽造行為云云；然
      本案偽造方式為影印剪貼，而非經由電腦排版製作列印，
      已如前述，是與電腦軟體之使用能力亦無絕對關係，因認
      被告於本院審判程序之前開辯解，均屬卸責之詞，不足採
      信，應以其於原審時所為與客觀事證相符之自白始為真實
      可採。末按，被告本案與前案之臺灣板橋地方法院99年度
      訴緝字第33號案件，雖犯罪時間與手法相近，然所偽造進
      而行使之公文書並非同一，行使對象亦有不同，難認有何
      事實或裁判上之一罪關係，被告辯稱二者不應分別論罪云
      云，亦無理由。
    (五)公訴人雖依陳志輝之另案供述，認渠詐得系爭車輛後，係
      由被告取走車牌使用，然此業據被告否認在卷。核共犯陳
      志輝係於被告未到庭之情況下，於偵查程序中攜帶車牌返
      還楊豐琴（見臺灣臺北地方法院檢察署98年度偵緝字第80
      1 號偵查卷影本第44、45頁），且除共犯陳志輝於其被訴
      案件之自白外，並無其他事證可資佐證，故本件尚難僅以
      陳志輝之自白，遽認被告有何取走車牌使用之事實，併此
      敘明。本案事證明確，被告犯行堪予認定。
四、核被告所為係犯刑法第339條第1項之詐欺取財罪及同法第2
    16條、第211 條行使偽造公文書罪。公訴人認被告行使如附
    表所示不實文書部分，係犯刑法第216條、第211條之行使變
    造公文書罪，容有未洽，已詳前述，然其社會基本事實同一
    ，本院仍應審理，並依法變更起訴法條。又被告與陳志輝間
    互有犯意聯絡與行為分擔，為共同正犯。渠偽造如附表所示
    公文書之低度行為，為其行使之高度行為所吸收，不另論罪
    。復按行為人實施犯罪之時地，在自然意義上縱非完全一致
    ，然有部分合致，且犯罪目的單一，依一般社會通念，認應
    評價為一罪方符合刑罰公平原則，如予數罪併罰，反有過度
    處罰之疑，與人民法律感情亦未契合；是於刑法廢除牽連犯
    及連續犯後，應依個案情狀，考量一般社會通念及刑罰公平
    原則，適度擴張一行為概念，論以接續犯或一行為觸犯數罪
    名之想像競合犯，方屬適當（最高法院97年台上字第1880號
    判決同此意旨）。本案被告與陳志輝基於同一詐財目的，以
    代為繳納稅款、罰鍰並辦理報廢登記之理由，使楊豐琴於一
    定期間內，陸續交付財物，渠各該行為之獨立性極為薄弱，
    應視為接續施行，評價為包括一行為（參照最高法院86年台
    上字第3295號判例意旨）。又渠等行使偽造公文書之目的，
    係為遂行對楊豐琴詐欺取財之目的，是其行使偽造公文書與
    詐欺取財之行為，具有局部之同一性，應依想像競合犯規定
    ，從一重之行使偽造公文書罪處斷。
五、原審對被告予以論罪科刑，固非無見，惟查：(一)本案如附表
    所示文書影本之具體內容均經變更，達於完全更新該文書意
    義之程度，是屬偽造行為而非變造，原審漏未審酌被告變更
    程度，逕以影印後剪貼之行為，認屬變造行為，容有未合；
    (二)被告與陳志輝係以利用廢棄車環保回收之6,000 元回收金
    ，多退少補，抵付欠繳稅額及違規罰鍰後，代為辦理汽車報
    廢登記之名義，接續向楊豐琴詐得上述仍具環保回收價值之
    自用小客車與相關證件，暨所謂經其墊付之不足費用1,850
    元，其先後向楊豐琴取得財物之行為獨立性極為薄弱，應評
    價為包括一行為，至於其將前述車輛送交環保回收而取得回
    收金8,000 元之行為，則為處分所詐得車輛之行為，原審既
    認楊豐琴因誤信前開說詞陷於錯誤，而交付系爭車輛及行車
    執照、國民身分證影本予陳志輝，復認被告係詐得回報廢收
    金8,000 元，論述已有未洽；又未審酌被告係以代辦程序，
    多退少補之說詞，於短期內接續向楊豐琴詐得1,850 元之款
    項，認其係另行起意為之，亦有未合；(三)附表所示偽造單據
    之製作名義人除交通部公路總局、板橋市農會外，尚有新北
    市（改制前：臺北縣）政府稅捐稽徵處（97年全期使用牌照
    稅部分），原審漏未認定新北市政府稅捐稽徵處受害部分；
    (四)本案除共犯陳志輝自白外，並無證據足證被告有取走系爭
    車輛車牌使用之情形，原審為此認定亦有未洽。被告上訴意
    旨以其並未參與行使偽造公文書及詐欺之犯行，否認犯罪，
    固無理由，惟原判決既有前揭可議之處，自應由本院予以撤
    銷改判。爰審酌被告素行非惡，其因謀職不易，經濟窘困，
    一時失慮，而與陳志輝共犯本件之罪，所詐得之財物價值非
    鉅，被害人楊豐琴亦與陳志輝達成和解而獲得賠償，並兼衡
    被告之智識程度、犯罪手段、對於各該文書製作名義人所生
    危害及其犯罪後之態度等一切情狀，量處如主文所示之刑。
    另附表所示之文書影本，已由共犯陳志輝交予被害人楊豐琴
    ，則該等偽造公文書已非被告或共犯所有之物，自無從諭知
    沒收，併此敘明。
據上論斷，應依刑事訴訟法第369條第1項前段、第364條、第299
條第1項前段、第300條，刑法第28條、第211條、第216條、第33
9條第1項、第55條，刑法施行法第1條之1，判決如主文。
本案經檢察官曾俊哲到庭執行職務
中    華    民    國    100   年     1    月    31    日
                  刑事第二十三庭審判長法  官  童有德
                                      法  官  徐蘭萍
                                      法  官  劉方慈
以上正本證明與原本無異。
如不服本判決，應於收受送達後十日內向本院提出上訴書狀，其
未敘述上訴之理由者並得於提起上訴後十日內向本院補提理由書
（均須按他造當事人之人數附繕本）。「切勿逕送上級法院」。
                                      書記官  李家敏
中    華    民    國    100   年     1    月    31    日
附表：
┌──┬──────┬────────────────────┬────┐
│編號│ 文書名稱   │        主    要    內    容            │ 備  註 │
├──┼──────┼────────────────────┼────┤
│ 一 │台北縣稅捐稽│(一)管理代號「Ｚ 00 00 00 0 00 00 KD- 9223 │系爭車輛│
│    │徵處97年全期│  19 X U-0000000」（按：繳款書管理代號應│車籍應屬│
│    │使用牌照稅繳│  為「Ｚ 00 00 00 0 00 00 KD-9223 08 F   │台北市盡│
│    │款書        │  U22000*** *」，分別為縣市、稽徵單位、 │理處管理│
│    │            │  鄉鎮區市別、稅目別、細稅、年、期、車籍│，車輛牌│
│    │            │  號碼、檢查號、銷號類別、納稅義務人統一│照稅徵收│
│    │            │  編號代號）。                          │機關應為│
│    │            │(二)納稅義務人「楊豐琴」                  │臺北市稅│
│    │            │(三)交通工具種類、汽缸容量「自用小客車」、│捐稽徵處│
│    │            │  「1323」                              │，真實之│
│    │            │(四)地址「台北市○○區○○街10巷26號3樓」 │繳款書名│
│    │            │(五)繳納期間「97年05月21日至97年05月21日止│應稱為「│
│    │            │  」                                    │臺北市97│
│    │            │(六)本稅「4150」                          │年全期使│
│    │            │(七)繳納原因「報廢」                      │用牌照稅│
│    │            │(八)代收情形「板橋市農會溪崑辦事處97 .5.21│繳款書」│
│    │            │  汪德根收付」                          │。      │
├──┼──────┼────────────────────┼────┤
│ 二 │汽車燃料使用│(一)車牌號碼「KD-9223」                   │汽車燃料│
│    │費繳納通知書│(二)費額起迄日「97年05月21日至97年05月21日│使用費徵│
│    │            │  止」                                  │收機關為│
│    │            │(三)流水號碼「0000000」                   │臺北市政│
│    │            │(四)姓名「楊豐琴」                        │府交通局│
│    │            │(五)統一編號「U-000000000」               │，真實之│
│    │            │(六)地址「台北市○○區○○街10巷26號3樓」 │繳納通知│
│    │            │(七)所屬所站「台北區監理所」              │書名稱應│
│    │            │(八)繳納期限自「97年5月21日至97年5月21日止│為「臺北│
│    │            │  」                                    │市汽車燃│
│    │            │(九)金額「2800」                          │料使用費│
│    │            │(十)代收情形「板橋市農會溪崑辦事處97.5. 21│繳納通知│
│    │            │  汪德根收付」                          │書」。  │
├──┼──────┼────────────────────┼────┤
│ 三 │交通部公路總│(一)繳款人「KD-9223」                     │左列罰單│
│    │局自行收納款│(二)日期「中華民國97年05月21日」          │號碼之違│
│    │項收據（收據│(三)收據號碼「00-00-0000000」             │規罰鍰並│
│    │聯）        │(四)收入項目「汽車違規罰單」              │未於9705│
│    │            │(五)金額「900」                           │年5 月21│
│    │            │(六)罰單號碼「00-00-00000」               │日繳納。│
│    │            │(七)總計「新台幣玖佰元整 合計：900」      │        │
└──┴──────┴────────────────────┴────┘
附錄：本案論罪科刑法條全文
刑法第211條
（偽造變造公文書罪）
偽造、變造公文書，足以生損害於公眾或他人者，處 1 年以上
7 年以下有期徒刑。
刑法第216條
（行使偽造變造或登載不實之文書罪）
行使第 210 條至第 215 條之文書者，依偽造、變造文書或登載
不實事項或使登載不實事項之規定處斷。
刑法第339條
（普通詐欺罪）
意圖為自己或第三人不法之所有，以詐術使人將本人或第三人之
物交付者，處 5 年以下有期徒刑、拘役或科或併科 1 千元以下
罰金。
以前項方法得財產上不法之利益或使第三人得之者，亦同。
前二項之未遂犯罰之。